【裁判字號】    90,竹簡,117
【裁判日期】    900430
【裁判案由】    返還買賣價金
【裁判全文】
臺灣新竹地方法院民事判決  九十年度竹簡字第一一七號
    原      告  丙○○
                乙○○
                丁○○
    訴訟代理人  戊○○
    被      告  甲○○
    訴訟代理人  王家超
                己○○
右當事人間請求返還買賣價金事件，本院判決如左：
    主    文
被告應給付原告丙○○新臺幣壹拾陸萬陸仟伍佰柒拾貳元，原告乙○○、丁○○各新
臺幣壹拾壹萬壹仟零肆拾捌元，及均自民國八十五年五月三十一日起至清償日止，按
年息百分之五計算之利息。
訴訟費用由被告負擔。
本判決第一項於原告丙○○以新臺幣伍萬陸仟元，原告乙○○、丁○○各以新臺幣參
萬柒仟元為被告供擔保後，得假執行。
    事    實
甲、原告方面：
  一、聲明：除供擔保金額外，餘如主文所示。
  二、陳述：
    （一）緣原告丙○○於民國七十九年十二月二日與被告委任之代理人何江連約定
          ，在支付被告每坪五千元共三十坪計十五萬元後，得永久使用其所有位於
          新竹縣寶山鄉○○○段雞油凸小段二五八之一及二五八之三地號土地內，
          擇一處三十坪之土地作為墓地使用，被告之代理人並交付由被告開具土地
          使用同意書交付執管。嗣當日同赴前開土地之原告乙○○、丁○○於觀看
          該地點後，當即三人協商再支付每坪同一價格與被告代理人後，取得坐落
          同地段之五十坪土地之永久使用權，並由被告之代理人何江連於前開土地
          使用同意書之反面加註阿華（即丁○○）二十坪、阿蓮（即乙○○）十五
          坪、自己（即丙○○）週圍十五坪及每坪五○○○元追加減以此單價照算
          ，已收等字樣，並簽名蓋章。嗣八十一年五月二十四日原告乙○○、余澤
          華二人再向被告之代理人何江連支付每坪同一價格後復取得二十五坪同一
          地段土地之永久使用權，被告之代理人並在原土地使用同意書反面加註部
          分予以複印後，再註記「阿蓮８１、５、２４收十五坪，阿華８１、５、
          ２４收十坪，計一二五○○○元」，合計前開二次時間，原告丙○○共支
          付被告二十二萬五千元，取得四十五坪土地之使用權，乙○○支付十五萬
          元取得三十坪土地之使用權，丁○○支付十五萬元，取得三十坪土地之使
          用權。
    （二）原告之土地使用範圍係擇定在前揭地段之二五八之一地號內，即分割後之
          二五八之十一地號，該土地並在八十五年四月十八日由交通部高速鐵路工
          程局（以下簡稱高鐵局）徵收作為交通用地，並由該機關發給二百七十二
          萬三千七百二十九元之墓地補償費後，將原告所使用之地上建物予拆除。
    （三）本案所使用之土地既經徵收作為交通用地，並經發給補償後予以拆除，則
          原告對被告所有之土地即無法永久使用，兩造間所訂立之土地永久使用同
          意書即失所附麗歸於清滅，原告曾依此一事實，向本院起訴被告應依民法
          第二百六十六條第二項準用不當得利之規定，返還原告計五十二萬五千元
          之價款，並經本院以八十七年度訴字第八六０號判決原告勝訴，嗣經被告
          上訴至台灣高等法院，二審法院採納被告之上訴理由，即民法第三百四十
          七條得準用同法第三百七十三條前段之規定，而改判原告敗訴確定。被告
          既主張買賣標的物之利益及危險，自交付時起，均由買受人負擔之法律關
          係，且台灣高等法亦採此見解，則原告既已承受土地被徵收之危險，相對
          地該土地徵收款之利益，亦應由原告享有。惟依最高法院八十年八月二十
          日第四次民事庭會議決議，民法第三百七十三條之利益，係指物之收益而
          言，並不包括買賣標的物滅失或被徵收之代替利益在內，為此，主張類推
          適用民法第二百二十五條第二項之規定，訴請被告給付補償費。
    （四）據原告向新竹縣政府經辦人員查詢，上開土地被徵收之價款為每平方公尺
          八百元再加四成，亦即一千一百二十元，原告丙○○所使用之坪數為四十
          五坪即一百四十八點七二五平方公尺，原告丙○○、乙○○皆為三十坪即
          九十九點一五平方公尺，故被告自應分別返還原告於訴之聲明所示之金額
          。
  三、證據：提出土地使用同意書、土地登簿謄本、本院八十七年度訴字第八六０號
      、台灣高等法院八十八年度上易字第二二四號民事判決、被告上訴理由狀各乙
      份為證。
乙、被告方面：
  一、聲明：原告之訴及假執行之聲請均駁回。
  二、陳述：
    （一）原告訴請返還新竹縣寶山鄉○○○段雞油凸小段二五八之一及二五八之三
          地號土地之價金，已經台灣高等法院八十八年度上易字第二二四號判決駁
          回。原告聲請再審，亦經台灣高等法院八十九年再易字第二六號駁回在案
          。而原告並非上開土地之所有權人，原告稱取得永久使用權，不僅其適法
          性尚有質疑，且就高徵收辦理地上物，原告亦領取二百七十二萬三千七百
          二十九元之地上物補償費，再為興訟實為不妥。
    （二）兩造所訂立之土地使用權契約書上之標的僅有三十坪，非原告所主張之一
          百零五坪，當時訴外人何江連自願幫被告處理本件土地事宜，一坪抽五百
          元之傭金，有人要使用土地時，透過何江連來拿同意書，但兩造契約背面
          所寫增加使用坪數及已收取價金一事，何江連並未告知，被告並不知悉此
          事。且原告於七十九年度開始使用土地，期中至今被告無任何議異，或有
          哄抬地價等行為，而上開土地被徵收，被告乃係配合國家建設，興建高速
          鐵路，而非個人可抗拒之行為。況本件兩造間並非土地之買賣，僅係將土
          地供原告永久使用，並於契約成立時，口述不變遷、轉移等，若有他用，
          則土地應歸還地主所有，其土地之所有權仍歸地主所有，實係類似租賃之
          性質。而土地地上物之補償費既由原告領取，土地徵收之補償費，自應由
          被告領取。
  三、證據：提出台灣高等法院八十九年度再易字第二六號、八十八年度上易字第二
      二四號民事判決、徵收補償所有權人歸戶表各乙件為證。
丙、本院依職權調閱本院八十七年度訴字第八六０號、台灣高等法院八十八年度上易
    字第二二四號民事卷宗、八十五年度存字第二八四二號提存卷宗，及向新竹縣政
    府調閱辦理公告徵收新竹縣寶山鄉○○○段雞油凸小段二五八之一地號土地分割
    後為二五八之十、二五八之十一地號土地之徵收補償費資料。
    理    由
一、原告起訴主張原告丙○○於七十九年十二月二日與訴外人即被告之代理人何江連
    約定，在支付被告每坪五千元共三十坪計十五萬元後，得永久使用其所有位於新
    竹縣寶山鄉○○○段雞油凸小段二五八之一及二五八之三地號土地內，擇一處三
    十坪之土地作為墓地使用。嗣原告乙○○、丁○○於觀看上開土地後，三人協商
    願支付每坪同一價格，再取得坐落同地段之五十坪土地之永久使用權，即原告丁○○為四十五坪、乙○○為十五坪、丁○○為二十坪。嗣於八十一年五月二十四
    日，原告乙○○、丁○○二人再向訴外人何江連以每坪五千元之價格各取得另十
    五坪及十坪之土地永久使用權，原告業已依約交付價金共計五十二萬五千元。原
    告之土地使用範圍係擇定在前揭地段之二五八之一地號土地內即分割後之二五八
    之十一地號，該土地並在八十五年四月十八日由高鐵局徵收作為交通用地，上開
    土地既經徵收作為交通用地，並經發給補償後予以拆除，則原告對被告所有之土
    地即無法永久使用，原告既已承受土地被徵收之危險，該土地徵收款之利益，亦
    應由原告享有，惟民法第三百七十三條之利益，係指物之收益而言，並不包括買
    賣標的物滅失或被徵收之代替利益在內，為此，主張類推適用民法第二百二十五
    條第二項之規定，訴請被告給付其所具領之補償費等情。
二、被告則以兩造所訂立之土地使用權契約書上之標的僅有三十坪，非原告所主張之
    一百零五坪，當時訴外人何江連自願幫被告處理本件土地事宜，一坪抽五百元之
    傭金，有人要使用土地時，透過何江連來拿同意書，但兩造契約背面所寫增加使
    用坪數及已收取價金一事，何江連並未告知，被告並不知悉此事。再本件兩造間
    並非土地之買賣，僅係土地供原告永久使用，土地之所有權仍歸地主所有，實係
    類似租賃之性質。而土地地上物之補償費既由原告領取，土地徵收之補償費，自
    應由被告領取等語，資為抗辯。
三、原告主張於七十九年十二月二日、八十一年五月二十四日，就被告所有坐落新竹
    縣寶山鄉○○○段雞油凸小段二五八之一、二五八之三地號土地內，擇一處土地
    計一百零五坪作為墓地永久使用，該土地經分割後即為新竹縣寶山鄉○○○段雞
    油凸小段二五八之十一地號土地（以下簡稱系爭土地），嗣系爭土地為高鐵局徵
    收之事實，業據其提出土地使用同意書乙份為證，另有土地登記簿謄本附於本院
    八十七年度訴字第八六０號卷第九至十四頁，並經台灣高等法院至現場履勘並囑
    地政事務所人員測量並繪製土地複成果圖，有勘驗筆錄及土地複丈成果圖附於台
    灣高等法院八十八年度上易字第二二四號卷第四十二至四十四頁、第五十五頁可
    考。被告對使用同意書正面有關坪數、日期之記載為訴外人何江連所為及「甲○○」印文之真正，惟辯稱所訂立之土地使用權契約書上之標的僅有三十坪，非原
    告所主張之一百零五坪，契約背面所寫增加使用坪數及已收取價金一事，何江連
    並未告知，被告並不知悉此事云云，然被告於本院八十七年度訴字第八六０號返
    還不當得利乙案審理時陳稱，何江連自七十五年起至八十一年止，為其處理土地
    買賣之事，何江連有出售土地時，即會向其拿二、三張已蓋好印章之同意書，事
    後才與其結算，何江連只是介紹人，對方要買地，要其立同意書等語（見本院八
    十七年度訴字第八六０號卷第三十七、三十八及五十二頁）。被告於本院審理時
    亦自承，當時訴外人何江連自願幫被告處理本件土地事宜，一坪抽五百元之傭金
    ，有人要使用土地時，透過何江連來拿同意書等語，足見被告有概括授權何江連
    出售被告土地之使用權予有意購買使用權者，應認何江連為被告之代理人，則其
    所為之意思表示自對被告本人發生效力。而原告既不爭執土地使同意書背面何江
    連所註記阿華二十坪、阿蓮十五坪、自己週圍（即原告丙○○）十五坪及八十一
    年五月二十四日收十坪、十五坪計十二萬五千元及簽名等字樣，為何江連所書（
    見本院八十七年度訴字第八六０號卷第二十四頁），堪認兩造間之土地使用同意
    契約之標的即原告得使用土地之範圍為原告丙○○四十五坪、原告丁○○三十坪
    、原告乙○○三十坪。至何江連是否有將原告給付之價金交付予被告，係屬被告
    與何江連內部法律關係之問題，要與河江連乃係有權代理而對被告本人發生效力
    一節，不生若何影響。是被告辯稱兩造間土地使用契約之標的僅有三十坪云云，
    自無足採。
四、次按解釋意思表示應探求當事人真意，不得拘泥於所用之辭句，民法第九十八條
    定有明文，而解釋契約應探求當事人立約時之真意，探求當事人之真意則應通觀
    契約全文，並斟酌訂立契約當時及過去之事實暨交易上習慣，從契約之主要目的
    及經濟價值為全盤之觀察。本件被告所有系爭土地係山坡地保育區農牧用地，有
    土地登記簿謄本一件附於台灣高等法院八十八年度上易字第二四四號卷第八十一
    頁可稽，是原告即因系爭土地無法辦理分割移轉登記，而以土地使用同意書之方
    式，約定被告所有系爭土地供原告永久使用，此為兩造所不爭，且被告於本院審
    理時亦陳稱，訂立使用同意書後，其即不能再使用土地等語，足見被告係同意將
    系爭土地供原告永久使用而書立該同意書，足認兩造書立該土地使用同意書時，
    其真意為由被告提供系爭土地予原告永久使用，而系爭土地之所有權則仍保留為
    被告所有，此觀該土地使用同意書即明，是兩造間所訂立之契約與所謂當事人約
    定一方移轉財產權於他方，他方支付價金之買賣契約迥異。再契約因當事人互相
    表示意思一致而成立，並因此拘束雙方當事人，而此種拘束乃建立於契約自由之
    原則上，當事人在不違反強制規定及公序良俗範疇內，得訂立任何內容之債權契
    約，以滿足交易之需求，職是，被告將其所有系爭土地交予原告使用收益，此一
    授與用益權能之期間，可為定有期限，亦可不定期限，端賴契約當事人之約定。
    而本件兩造於立約時即對被告交付系爭土地予被上訴人永久使用，原告給付對價
    予上訴人等契約必要之點，已有相互意思表示之合致，原告即有交付對價予被告
    之義務，被告則有將系爭土地提供予被上訴人永久使用之義務。而依兩造上開契
    約所訂之給付義務觀之，其等間契約之性質應近似於租賃，亦即被告有提供可使
    原告永久使用系爭土地之義務，若系爭土地發生無法使用之情事，被告對原告仍
    應負債務不履行之責任。
五、按因不可歸責於債務人之事由，致給付不能者，債務人免給付義務。債務人因前
    項給付不能之事由，對第三人有損害賠償請求權者，債權人得向債務人請求讓與
    其損害賠償請求權，或交付其所受領之賠償物。民法第二百二十五條定有明文。
    原告主張系爭土地經高局徵收，被告已無法提供系爭土地供原告使用等語，為兩
    造所不爭，則系爭土地既經政府徵收，此一徵收事由，致被告已無法繼續履行提
    供系爭土地予原告使用之給付義務，自屬不可歸責於被告，原告本得免為支付對
    價之義務，惟原告既已支付對價，而主張類推適用上開規定，請求被告給付補償
    費，自無不合。另系爭土地雖已交付原告使用近四、五年始由高鐵局徵收，惟兩
    造就土地之使用係約定永久使用，即無限期使用，與被告所使用之期間相較，並
    參以原告就系爭土地前所支付之價金計五十二萬五千元，亦多於本件其所請求之
    補償費金額，故原告主張依其所得使用之面積計算本件補償費，尚堪可採。查本
    件系爭土地徵收之價格係依該土地公告現值即每平方公尺八百元另加四成即每平
    方公尺一千一百二十元，有台灣西部走廊高速路（新竹縣轄區○○○鄉路段工程
    用地發放徵收補償費所有權人歸戶表乙件在卷可稽（加成補償費0000000/17944=
    320，徵收價格320+800=1120），是依原告所得使用之面積加以計算後，原告丙○○得請求之金額為十六萬六千五百七十二元（45x3.305= 148.725，148.725x1
    120=116752），原告丁○○、乙○○得請求之金額均為十一萬一千零四十八元（
    30x3.305=99.15，99.15x1120=111048）。又上開補償費新竹縣政府乃定於八十
    五年五月三十一日、六月三日、六月四日發放，有新竹縣政府發給徵收土地補償
    費通知函附於本院八十五年度存字第二八四二號卷足憑，則被告於八十五年五月
    三十一日起即可領取該補償費，是原告自得併為請求自八十五年五月三十一日起
    至清償日止，按年息百分之五計算之利息。
六、從而，原告主張類推適用民法第二百二十五條第二項之法律關係，訴請被告給付
    原告丙○○十六萬六千五百七十二元，原告乙○○、丁○○各十一萬一千零四十
    八元，及均自八十五年五月三十一日起至清償日止，按年息百分之五計算之利息
    ，洵屬有據，應予准許。
七、原告陳明願供擔保以代釋明聲請宣告假執行，核無不合，爰酌定相當擔保金額，
    准予宣告假執行。
八、本件為判決之基礎已臻明確，兩造其餘攻擊、防禦方法及提出未經援用之舉證，
    經本院審酌後，核與判決之結果無影響，爰不一一論駁，附此敘明。
九、結論：本件原告之訴為有理由，依民事訴訟法第七十八條、第四百三十六條第二
    項、第三百九十條第二項，判決如主文。
中      華      民      國    九十      年      四      月     三十     日
                                  臺灣新竹地方法院新竹簡易庭
~B法      官  王鳳儀
右為正本，係照原本作成。
如對本判決上訴，須於判決送達後廿日內向本院提出上訴狀。
~B法院書記官  彭連喜
中      華      民      國    九十      年      五      月       二     日


司法院資訊處製作；財團法人民間司法改革基金會備份。
